臺灣高等法院民事判決　　　　　　　　 95年度重上字第248號
上　訴　人　己○○
　　　　　　　　　　　　009. U. S. A
訴訟代理人　黃景安律師
複代理人　　陳松鈴律師
被上訴人　　丙○○
訴訟代理人　連銀山律師
上列當事人間請求返還房屋事件，上訴人對於中華民國95年12月
30日臺灣士林地方法院94年度重訴字第242號第一審判決提起上
訴，經本院於96年1月24日言詞辯論終結，判決如下：
    主  文
原判決關於命上訴人給付部分及該部分假執行之宣告，暨訴訟費
用（除確定部分外）之裁判均廢棄。
上開廢棄部分，被上訴人在第一審之訴及假執行之聲請均駁回。
第一（除確定部分外）、二審訴訟費用由被上訴人負擔。
    事實及理由
一、被上訴人起訴主張：坐落台北市○○○路○段41號4樓房屋及
    其基地台北市○○區○○段二小段209、210地號土地，應有
    部分4分之1（下稱系爭房地），為被上訴人所有，上訴人無
    權占用，並出租予原審共同被告林翁美玲、林哲璞、林松茂
    等三人居住使用，上訴人及原審共同被告應遷讓返還系爭房
    地，並連帶賠償被上訴人相當於租金之損害等情。爰依民法
    第767條、第184條第1項、第185條第 1項規定，求為命上訴
    人及原審共同被告翁美玲、林哲璞、林松茂應自台北市○○
    ○路○段41號4樓房屋遷出，並返還系爭房地予被上訴人，並
    自民國94年8月16日起至返還系爭房屋之日止，按月連帶給
    付被上訴人新台幣（下同）27,345元之判決。（原審判命上
    訴人及原審共同被告應自系爭房屋遷出，並返還系爭房地予
    被上訴人，並自民國94年8月16日起至返還系爭房屋之日止
    ，按月連帶給付被上訴人13,131元，並駁回被上訴人其餘之
    請求，被上訴人及原審共同被告翁美玲、林哲璞、林松茂就
    其敗訴部分均未聲明不服；上訴人聲明不服）並答辯聲明：
    上訴駁回。
二、上訴人則以：系爭房地為上訴人於61年7、8月間出資向訴外
    人林乾龍購買，上訴人僅將系爭土地信託登記予被上訴人，
    然系爭房屋一直由上訴人居住使用，並繳交系爭房地之土地
    稅及房屋稅，上訴人才是系爭房地真正之所有權人。又系爭
    房屋原由訴外人乙○○與林乾龍合建，於60年12月11日由陽
    明山管理局發給業主乙○○建築物使用執照，乙○○並於61
    年8月間申請勘測系爭房屋同棟之第1至3樓房屋，並辦理第
    一次總登記，並由林乾龍將系爭房屋出售予上訴人，因上訴
    人尚未繳清價金，故無從辦理第一次總登記予上訴人所指定
    之名義人，迄至91年12月30日被上訴人始向台北市士林地政
    事務所提出建物測量之申請，並因地政機關之違誤，僅憑被
    上訴人出具之切結書，未予求證即予以勘測，並准予將系爭
    房屋之第一次總登記變更為被上訴人，被上訴人始將地價稅
    改由其繳納，足證系爭房地非被上訴人出資買受，係上訴人
    信託登記予被上訴人，上訴人為真正之所有權人，其非無權
    占有等語，資為抗辯。並上訴聲明：(一)原判決廢棄。(二)被上
    訴人於第一審之訴及假執行之聲請均駁回。
三、被上訴人主張系爭房地為其所有，而由上訴人占有使用之事
    實，業據提出土地及建物登記謄本為證，且為上訴人所不爭
    執，堪信為真正。被上訴人又主張上訴人占有使用系爭房地
    並無正當權源，自應遷讓返還系爭房地，並賠償被上訴人相
    當於租金之損害等語，惟為被上訴人所否認，並以上述情詞
    置辯。故本件兩造之爭點在於：系爭房地是由何人出資購買
    ？上訴人占有使用系爭房地有無正當權源？被上訴人得否請
    求上訴人遷讓返還系爭房地，並賠償被上訴人相當於租金之
    損害？茲分述之。
四、系爭房地是由何人出資購買？
  (一)查被上訴人於62年間以其購置系爭房屋與上訴人共同居住，
    62年7月間被上訴人遷出後，上訴人不將系爭房屋交還，涉
    有竊佔罪嫌，而對上訴人提起刑事告訴，上訴人於偵查中辯
    稱「房子是我買的，用被上訴人名義，我沒有竊佔。」等語
    ，經檢察官質之被上訴人稱：「……上訴人竊佔部分我沒有
    聲請再議，不告了。我已向民庭提起訴訟」中云云，有臺灣
    臺北地方法院檢察官62年不字第7509號不起訴處分書可稽（
    見本院卷第81至86頁），經查被上訴人於62年10月2日對第
    三人林乾龍提起返還權狀民事訴訟，該案被告林乾龍辯稱：
    「我並沒有賣給原告本人（即本件被上訴人），我是賣給己
    ○○（即上訴人），並且我並無所有權狀。」等語，證人即
    代書丁○○證稱：「（問：兩造間契約定立經過情形怎樣？
    ）契約是由被告與己○○訂立的，我不認識原告（即被上訴
    人）本人，己○○原先送來他的戶籍謄本，後來送來原告與
    被告的印章。」「（問：現在所有權狀被誰領去？）是被己
    ○○與另一位稱是他太太領回的，……當初起先己○○是要
    登記他的名字，後來他更正要登記丙○○名字……。」等語
    ，有臺灣臺北地方法院文卷銷燬清冊及62年訴字第6646號言
    詞辯論筆錄影本可稽（見本院卷第154至160頁），證人丁○
    ○於本院審理中亦證稱：「我有講過如筆錄所載這些話沒有
    錯。認定是簽約的人買的，如果簽約的人要指定登記給誰，
    我就照指示辦理登記，權狀原則上還是交給訂立契約的人。
    」等語（見本院卷第168頁）。證人甲○○亦證稱：「（問
    ：系爭房子台北市○○○路○段41號4樓是何人購買你知道嗎
    ？）知道，是上訴人己○○買的，那是我先生林乾龍蓋的房
    子，為何我有印象，因為丙○○告我先生林乾龍及代書交付
    權狀，後來我先生勝訴，所以我記憶很深，我先生在七十二
    年往生，交付權狀訴訟時間不記得。」「當初建設公司聯絡
    處設在家裡，我家裡有壹個辦公室，買房子的人要繳款有時
    會到家裡來繳錢，有的到陳代書那邊去辦理，上訴人來繳款
    時我有見過上訴人。我沒有看過丙○○來繳款，簽約的人也
    是上訴人，……。」「我知道是上訴人己○○繳錢的，……
    我有看到上訴人來過我家繳過錢。有沒有到代書那邊繳錢我
    不清楚。我聽過我先生說這房子是上訴人買的，為何有個女
    的來說是她買的。我聽我先生提過這件事。」等語（見本院
    卷第143頁反面、144頁）證人即辦理系爭房屋所有權登記之
    代書林瑞正證稱：「（問：第一次辦理登記必備何文件？）
    竣工圖、使用執照、國有地還要看土地是否具備國有地的承
    租權。還要建物平面圖（成果圖）、建物使用執照。如果不
    是使用執照上的起造人，要附買賣契約，如果沒有買賣契約
    書，就要附切結書。」「（問：你是否知道本件起造人不是
    丙○○？）不知道。因為丙○○拿不出買賣契約書，所以要
    提出切結書。」等語（見本院卷第134頁）。
  (二)次查系爭房屋之稅籍紀錄表中納稅義務人欄雖記載「丙○○
    」，起課年期欄記載「61年上期」（見本院卷第88頁），惟
    被上訴人自承：「被上訴人在民國90年或91年才接到房屋稅
    單，從那時候，被上訴人就每年繳納地價稅與房屋稅，被上
    訴人同時請教代書，能否辦理房屋所有權登記。」等語（見
    原審卷第93頁），足證被上訴人有長達約30年的期間未繳納
    系爭房屋之房屋稅，如系爭房屋確係被上訴人出資購買，被
    上訴人在系爭房屋辦畢所有權登記前，理應將買賣契約妥適
    保管，豈可能提不出買賣契約而以切結書代替之理？又豈有
    長達約30年的期間任由他人占有系爭房屋並代繳房屋稅之理
    ？再參以上開筆錄內載林乾龍陳明系爭房地係賣給上訴人，
    並未賣給被上訴人，證人丁○○亦證明買賣契約由上訴人與
    林乾龍訂立，與被上訴人不認識，上訴人當初要登記為上訴
    人名義，後來改登記為被上訴人名義等語，益加可證上訴人
    出資購買系爭房屋之事實，上訴人辯稱上訴人方為實質上之
    所有人，先將土地部分登記為被上訴人名義，係因被上訴人
    願與上訴人同居，故登記為被上訴人名義，房地稅由上訴人
    之銀行直接繳納等語，應可採信。
五、上訴人占有使用系爭房地有無正當權源？被上訴人得否請求
    上訴人遷讓返還系爭房地，並賠償被上訴人相當於租金之損
    害？
  (一)系爭房地既係上訴人出資所購買，而自原始建築人林乾龍交
    付占有，自始至終占有系爭房屋，則上訴人使用系爭房屋顯
    有正當權源並非無權占有，應堪認定。至於被上訴人雖已辦
    理系爭房屋之第一次總登記而為登記名義人，然姑不論該登
    記是否有瑕疵，亦不論兩造間究係信託登記、借名登記、或
    係贈與，上訴人既從未交付予被上訴人，被上訴人不曾取得
    系爭房屋之占有，自不得請求上訴人遷讓返還系爭房地。而
    上訴人既有正當權源使用系爭房屋並非無權占有，被上訴人
    請求上訴人賠償相當於租金之損害，即無理由。
  (二)被上訴人雖主張：系爭房屋係被上訴人於92年1月間，始委
    託土地代書戊○○、林瑞正辦理建物所有權第一次登記為被
    上訴人名義者，有鈞院向台北市士林地政事務所函調之92
    年士林字第1590號登記案相關資料影本全卷一份在卷可稽，
    並經證人戊○○、林瑞正在鈞院結證屬實。而上訴人自承早
    在62年間即與被上訴人反目，被上訴人並曾對上訴人提起偽
    造文書刑事告訴，有檢察官不起訴處分書在卷可稽，衡情上
    訴人不可能在92年1月間，猶會將系爭房屋所有權，信託登
    記為被上訴人名義。被上訴人為系爭房地之所有權人，系爭
    房地為上訴人所占有，既為兩造所不爭，而上訴人就其所辯
    ，系爭房屋為伊出資所購買，信託登記為被上訴人名下所有
    之事實，復不能舉證證明其為真實，則被上訴人依所有權人
    之物上請求權，請求上訴人返還無權占有之系爭房地及依侵
    權行為之法律關係，請求上訴人賠償損害，自屬有據云云。
    惟查系爭房屋建於61年間，竟直至92年1月間方由被上訴人
    以切結書之方式，辦理建物所有權第一次登記，益加可證被
    上訴人並非自始出資購買人。而上訴人雖不能證明與被上訴
    人間有信託關係，然已舉證證明其係出資向原始建築人林乾
    龍購買並取得占有之人，自始占有使用系爭房屋有正當權源
    並非無權占有，自能對抗所有權人。
  (三)又按所有權人雖有物上請求權，惟依民法第767條規定「所
    有人對於無權占有或侵奪其所有物者，得請求返還之。對於
    妨害其所有權者，得請求除去之。有妨害其所有權之虞者，
    得請求防止之。」，足見所有權人之物上請求權，僅能對於
    無權占有或侵奪其所有物者請求，若占有人對所有人而言係
    正當之權利者，無論是債權如借貸、租賃，或物權如地上權
    、留置權，或同時履行抗辯權，或其他權源，所有人依法有
    忍受之義務，均不得對之行使此項請求權。（參見謝在全著
    民法物權上冊第一九六頁）上訴人既自始占有使用系爭房屋
    有正當權源並非無權占有，被上訴人雖為所有權人，仍不得
    對之行使物上請求權，應堪認定。
六、綜上所述，上訴人辯稱，上訴人係出資向原始建築人林乾龍
    購買並取得占有之人，自始占有使用系爭房屋有正當權源並
    非無權占有，應可採信。從而，被上訴人本於民法第767條
    、第184條第1項、第185條第1項規定，求為命上訴人應自台
    北市○○○路○段41號4樓房屋遷出，並返還系爭房地予被上
    訴人，並自民國94年8月16日起至返還系爭房屋之日止，按
    月給付被上訴人13,131元，為無理由，不應准許。其假執行
    之聲請亦失所附麗，應併予駁回。原審判命上訴人遷讓房屋
    及給付損害金，並為假執行之宣告，自有未洽。上訴意旨指
    摘原判決此部分不當，求予廢棄改判，為有理由。自應由本
    院予以廢棄改判，如主文第二項所示。
七、本件事證已臻明確，兩造其餘之攻擊防禦方法及所提之證據
    ，經審酌後認均無礙判決之結果，爰不予一一論述。
八、據上論結，本件上訴為有理由，爰判決如主文。
中　　華　　民　　國　　96　　年　　2 　　月　　7 　　日
                    民事第十二庭
                        審判長法　官　張宗權
　　　　　　　　　　　　　　  法　官　陳永昌
　　　　　　　　　　　　  　　法　官　蕭艿菁
正本係照原本作成。
如不服本判決，應於收受送達後20日內向本院提出上訴書狀，其
未表明上訴理由者，應於提出上訴後20日內向本院補提理由書狀
（均須按他造當事人之人數附繕本）上訴時應提出委任律師或具
有律師資格之人之委任狀；委任有律師資格者，另應附具律師資
格證書及釋明委任人與受任人有民事訴訟法第466條之1第1項但
書或第2項（詳附註）所定關係之釋明文書影本。
中　　華　　民　　國　　96　　年　　2 　　月　　7 　　日
　　　　　　　　　　　　　　　書記官　王秀雲
附註：
民事訴訟法第466條之1（第1項、第2項）：
對於第二審判決上訴，上訴人應委任律師為訴訟代理人。但上訴
人或其他法定代理人具有律師資格者，不在此限。
上訴人之配偶、三親等內之血親、二親等內之姻親，或上訴人為
法人、中央或地方機關時，其所屬專任人員具有律師資格並經法
院認為適當者，亦得為第三審訴訟代理人。
